臺灣高等法院民事判決
                                   108年度重家上字第27號
上  訴  人  陳黃銘  
訴訟代理人  鍾秉憲律師
複  代理人  陳軾霖律師
被  上訴人  陳焜懋  
訴訟代理人  張鴻欣律師
            張嘉玲律師
上列當事人間請求確認遺囑無效事件，上訴人對於中華民國108
年1月22日臺灣臺北地方法院106年度重家訴字第20號第一審判決
提起上訴，本院於108年12月18日言詞辯論終結，判決如下：
    主  文
原判決廢棄。
被上訴人在第一審之訴駁回。
第一、二審訴訟費用由被上訴人負擔。
    事實及理由
被上訴人主張：伊與上訴人均為被繼承人陳文慶之孫，伊父陳
  益男已於民國71年3月30日死亡。陳文慶於105年5月26日死亡
  ，伊為陳文慶之繼承人。陳文慶生前於102年10月25日在臺灣
  新北地方法院所屬民間公證人詹孟龍事務所作成之102年度新
  北院民公龍字第101528號公證遺囑（下稱系爭遺囑），因陳文
  慶患有重聽、老年性失聰，與聾啞之人無異，無法在詹孟龍及
  見證人張郁典、李秀美面前口述遺囑意旨，系爭遺囑欠缺法定
  要式而無效。且因陳文慶不識中文，系爭遺囑非出於陳文慶之
  真意。伊既為陳文慶之繼承人，系爭遺囑是否無效不明確，致
  伊在法律上之地位有受侵害之危險，自得請求確認系爭遺囑為
  無效等語。原審為被上訴人勝訴之判決，上訴人提起上訴，被
  上訴人聲明：上訴駁回。  
上訴人則以：系爭遺囑符合民法第1191條第1項公證遺囑之要件
  ，自屬有效。陳文慶雖患有重聽、老年性失聰，但非聾啞之人
  ，有遺囑能力，且陳文慶曾在郵局任職，並非不識中文等語，
  資為抗辯。並上訴聲明：㈠原判決廢棄。㈡被上訴人在第一審之
  訴駁回。 
按確認法律關係之訴，非原告有即受確認判決之法律上利益者
  ，不得提起之；確認證書真偽或為法律關係基礎事實存否之訴
  ，亦同，民事訴訟法第247條第1項定有明文。又所謂即受確認
  判決之法律上利益，係指法律關係之存否不明確，原告主觀上
  認其在法律上之地位有不安之狀態存在，且此種不安之狀態，
  能以確認判決將之除去者而言（最高法院52年台上字第1240號
  判決先例意旨參照）。查被上訴人主張系爭遺囑無效，為上訴
  人所否認，則被上訴人得繼承之遺產範圍不明確，致被上訴人
  之私法上地位有受侵害之危險，而此種不安之狀態，得以對於
  上訴人之確認判決除去，是被上訴人有受確認判決之法律上利
  益，合先敘明。
被上訴人主張其為陳文慶之繼承人，上訴人為陳文慶之孫。陳
  文慶於105年5月26日死亡，其生前於102年10月25日作成系爭
  遺囑，並指定上訴人為遺囑執行人，為上訴人所不爭執，並有
  戶籍謄本、訃文、公證書、系爭遺囑及繼承系統表在卷可憑（
  見原審卷第21、33、135至144頁、本院卷第137頁），堪信為
  真實。
被上訴人主張系爭遺囑不符合公證遺囑之要件而無效，為上訴
  人所否認，並以前開情詞置辯，經查：
㈠按公證遺囑，應指定二人以上之見證人，在公證人前口述遺囑
  意旨，由公證人筆記、宣讀、講解，經遺囑人認可後，記明年
  、月、日，由公證人、見證人及遺囑人同行簽名，遺囑人不能
  簽名者，由公證人將其事由記明，使按指印代之，民法第1191
  條第1項定有明文。
㈡經查，證人詹孟龍於本院準備程序時證稱：代書張郁典帶陳文
  慶來事務所的時候，我或專員有和陳文慶聊一下，確認陳文慶
  頭腦清楚，因為遺囑一定要口述，所以一定要會講話，我和陳
  文慶聊天的印象，陳文慶是一個講話很開朗的人，也表示他人
  很正常，會講話，意思表示都清楚。我有先預覽陳文慶帶來的
  謄本和權狀，再請助理幫忙核對整體文件的內容，我再次核對
  ，再拿給當事人看，請當事人核對一次，因為涉及公證費用計
  算，而且公證書是我手寫的，我不希望當事人三心二意，在我
  寫的時候又更改內容，所以會請當事人再次確認內容是否正確
  ，確認無誤後，我再作抄寫，抄寫完後，我請助理核對一次，
  我再唸一次內容給陳文慶聽，然後再給陳文慶看，張郁典也在
  旁邊核對，確認沒有問題後，就請陳文慶、張郁典及李秀美簽
  名。我抄寫的文件，是依照陳文慶的意思表示，及提供的相關
  證明文件，把陳文慶的意思表示套入事務所的制式表格，和陳
  文慶確認沒有問題後再進行抄寫，陳文慶有口述遺囑中所有的
  內容，我也會一筆一筆和他核對。系爭遺囑中關於土地地號、
  持分比例，陳文慶雖然沒有辦法把持分比例講得很清楚，但他
  有拿出相關文件表示這些東西要給誰。系爭遺囑大致上是事務
  所固定的版本，但陳文慶也講了很多心聲，就是「雖然很多事
  不是我想得那麼完美…」這段內容，我有告知陳文慶這段話沒
  有法律效果，但是陳文慶要求我照他的意思寫。我有確認陳文
  慶同意張郁典、李秀美擔任見證人，也有確認張郁典、李秀美
  的身分，張郁典、李秀美全程都在場等語歷歷（見本院卷第31
  6至324頁）。
㈢證人張郁典於原審證稱：我和陳文慶認識很久，陳文慶到代書
  事務所找我，說他想把財產過戶給上訴人，拿了一些土地和房
  子的財產資料，跟我說要如何分配，我就照他的意思擬了一個
  明細給他確認，並建議他去辦理公證。因為陳文慶的財產內容
  比較多，且他的年紀比較大，所以陳文慶就請詹孟龍寫公證遺
  囑。陳文慶有拿我擬的明細給詹孟龍看，說他要這樣分配，其
  他遺囑的內容陳文慶有口述，詹孟龍寫好後，有宣讀、講解遺
  囑內容，重複確認陳文慶是否是這個意思，陳文慶有看過遺囑
  內容才簽名。陳文慶作系爭遺囑時，因為不想太過張揚，所以
  問我和李秀美可否擔任見證人，我說可以。系爭遺囑作成過程
  中，我和李秀美都全程在場，連廁所都不敢去等語明確（見原
  審卷第326至333頁）。
㈣證人李秀美則於原審證稱：陳文慶有與張郁典談很多次關於他
  死後財產如何分配，談了差不多才去公證。公證當天，陳文慶
  有在詹孟龍面前跟詹孟龍說他的財產要按張郁典擬的明細分配
  給何人，因為土地筆數很多，所以陳文慶按照明細講，詹孟龍
  寫完系爭遺囑後，有一字一字的念，陳文慶有點頭。製作系爭
  遺囑時，我從頭到尾都在坐在現場聽，沒有離開也沒有站起來
  等語綦詳（見原審卷第372至377頁）。
㈤被上訴人依前述各證人之證述內容，主張陳文慶並未親自口述
  遺囑云云；惟按民法1191條第1項規定稱「由遺囑人口述遺囑
  意旨」乃「公證遺囑」法定要式之一，必由遺囑人親自口述，
  以確保遺囑內容之真確。該「口述遺囑意旨」，遺囑人固無須
  將遺囑之全部逐字逐句口頭陳述，且因數字關係或內容複雜，
  以口述不能盡意，而於見證人面前口頭表示以某文書內容為其
  遺囑意旨者，亦得稱之（最高法院97年度台抗字第645號裁定
  意旨參照）。可知所謂遺囑人口述，仍係以與遺囑人真意相符
  合為前提，而非拘泥於遺囑人逐字、逐句口述為要件，只要立
  遺囑人在公證人及見證人面前口頭表達其遺囑之分配方式即可
  。查上開3位證人之證詞，可知陳文慶雖未將系爭遺囑中涉及
  之土地地號、應有部分，一字不漏的完整唸出來，然其確已在
  公證人及見證人面前，口頭表達要將其所有之財產依張郁典草
  擬的明細進行分配，足認陳文慶在公證人詹孟龍、見證人張郁
  典、李秀美面前確有口述遺囑意旨，且經詹孟龍復請陳文慶確
  認遺囑內容無誤後，陳文慶、張郁典、李秀美簽名其上。上訴
  人辯稱系爭遺囑已符合民法第1191條第1項規定之法定要式，
  已生公證遺囑之效力等語，即屬有據。 
㈥被上訴人固主張陳文慶因患有老年性失聰，當日未配戴助聽器
  ，與聾啞人無異，而無法口述遺囑意旨云云，並提出陳文慶病
  歷及診斷證明書為證（見原審卷第213至215頁）；然查，陳文
  慶雖患有重聽、老年性失聰，但在未配戴助聽器下，仍可聽到
  別人說話聲，與他人正常溝通對話，此據證人陳益盛於原審證
  稱：陳文慶有重聽，要在他耳邊講的很大聲才聽得到，他平常
  很少帶助聽器，可以說沒有，我於102年11月28日看到陳文慶
  時，他的意識清楚，有跟我說他立下公證遺囑，我跟陳文慶間
  互動良好等語明確（見原審卷第322、323、325頁）。被上訴
  人徒以陳文慶當日未配戴助聽器為由，遽認陳文慶為聾啞之人
  而不得為公證遺囑云云，自難憑採。
㈦被上訴人復主張陳文慶不識中文，系爭遺囑非出於陳文慶真意
  云云；惟查，陳文慶及其配偶陳黃鑾花曾於83年3月15日在吳
  德雄律師事務所分別簽立自書遺囑一事，業據證人吳德嚴(原
  名吳德雄)於本院證稱：最早是陳文慶的兒子陳益盛來找我寫
  承諾書，過了幾天陳文慶、陳黃鑾花就來找我寫遺囑，他們說
  陳益盛有不孝的情形要剝奪他的繼承權，但他們又說陳益盛很
  兇，所以我不願意代筆，請他們各自寫自己的遺囑，再互相幫
  對方簽名。陳文慶和陳黃鑾花的自書遺囑都是在我面前書寫，
  由他們自己簽名的，我有影印他們的身分證，確認他們的身分
  無誤。陳文慶自書遺囑的內容應該是我寫草稿給陳文慶抄的。
  後來陳黃鑾花於83年7月22日又來事務所寫一份代筆遺囑，同
  日我也幫陳文慶寫一份確認書，再由陳文慶自己簽名等語明確
  (見本院卷第313至315頁)，並提出陳益盛承諾書、陳黃鑾花自
  書遺囑、陳文慶自書遺囑、陳黃鑾花代筆遺囑及陳文慶確認書
  為證(見本院卷第289至305頁)。而證人陳益盛亦於另案刑事審
  理中證稱：上訴人拿出一疊文件叫陳文慶簽字，陳文慶拿起筆
  本來要簽，但看到是買賣契約，要賣給上訴人的母親，很不高
  興，就把筆丟了不簽等語歷歷（見本院卷第248頁），足認陳
  文慶具備中文閱讀及書寫能力甚明。是被上訴人主張陳文慶不
  諳中文，無法確認系爭遺囑內容是否為其真意云云，亦非可採
  。
綜上所述，系爭遺囑符合公證遺囑之要件，被上訴人訴請確認
  系爭遺囑無效，為無理由，應予駁回。原審判決確認系爭遺囑
  無效，自有未洽。上訴意旨指摘原判決不當，求予廢棄改判，
  為有理由，爰由本院廢棄改判如主文第2項所示。
本件事證已臻明確，兩造其餘之攻擊或防禦方法，經本院斟酌
  後，認為均不足以影響本判決之結果，爰不逐一論列，併此敘
  明。
據上論結，本件上訴為有理由，判決如主文。
中　　華　　民　　國　　109 　年　　1 　　月　　8 　　日
                  家事法庭    
                      審判長法  官  蘇芹英
                            法  官  賴劍毅
                            法  官  陳君鳳
正本係照原本作成。
不得上訴。
中　　華　　民　　國　　109 　年　　1 　　月　　9 　　日
　　　　　　　　　　　　　  書記官  郭姝妤